【裁判字號】    94,上易,579
【裁判日期】    950222
【裁判案由】    損害賠償
【裁判全文】
臺灣高等法院民事判決                 94年度上易字第579號
上  訴  人  喜凱亞開發股份有限公司
法定代理人  乙○○
上  訴  人  甲○○
共      同
訴訟代理人  李振燦律師
上  訴  人  東生營造有限公司
法定代理人  己○○
訴訟代理人  楊嘉中律師
            劉厲生律師
被上 訴 人  丁○○
            丙○○
            壬○○
共      同
訴訟代理人  戊○○
被上 訴 人  辛○○
訴訟代理人  庚○○
被上 訴 人  子○○○
訴訟代理人  丑○○
上二人共同
訴訟代理人  癸○○
上列當事人間損害賠償事件，上訴人對於中華民國94年5月26日
臺灣基隆地方法院93年度訴字第223號第一審判決提起上訴，本
院於95年2月8日言詞辯論終結，判決如下：
    主      文
原判決關於（一）命上訴人喜凱亞開發股份有限公司連帶給付部
分（二）命上訴人甲○○、東生營造有限公司連帶給付被上訴人
丁○○超過新台幣壹拾萬陸仟玖佰元、被上訴人丙○○超過新台
幣壹拾萬陸仟壹佰元、被上訴人辛○○超過新台幣玖萬貳仟貳
佰元、被上訴人子○○○超過新台幣壹拾伍萬玖仟陸佰元、被上
訴人壬○○超過新台幣壹拾捌萬零捌佰元，及其法定遲延利息部
分（三）上開部分假執行之宣告（四）訴訟費用（除確定部分外
）等部分之裁判均廢棄。
上開廢棄部分，被上訴人在第一審之訴及其假執行之聲請均駁回
。
其餘上訴駁回。
第一審（除確定部分外）、第二審訴訟費用由上訴人甲○○、東
生營造有限公司連帶負擔百分之六十，餘由被上訴人負擔。
    事實及理由
壹、程序方面
    上訴人東生營造有限公司（下簡稱東生公司）經合法通知，
    未於言詞辯論期日到場，經核並無民事訴訟法第386條所列
    各款情事，爰依被上訴人之聲請，由其一造辯論而為判決。
貳、實體方面
一、被上訴人（被上訴人等5人合稱被上訴人，單指部分被上訴
    人時，則逕稱其姓名）主張：上訴人喜凱亞開發股份有限公
    司（下簡稱喜凱亞公司）於民國89年11月間，委託東生公司
    在台北縣萬里鄉○○段665、666地號土地上（下分別簡稱66
    5地號土地、666地號土地），興建萬里溫泉會館第1期工程
    ，原審被告陸益營造有限公司（下簡稱陸益公司）則為東生
    公司之保證人。由於東生公司施工時開挖地基（下簡稱系爭
    工程）及喜凱亞公司鑿取地下溫泉工程（下簡稱系爭鑿井工
    程），未做好防護措施，使被上訴人所有門牌號碼分別為台
    北縣萬里鄉○○村○○路150號、150之1號1樓、150之1號2
    樓、150之2號1樓及190號等5間房屋（下合簡稱系爭房屋，
    單指其中之一時，則分別稱之為150號房屋、150之1號1樓房
    屋、150之1號2樓房屋、150之2號1樓房屋、190號房屋）地
    基下陷、傾斜，造成樑柱、地板及牆壁等發生嚴重龜裂現象
    ，損及系爭房屋結構。雖經多次向喜凱亞公司及施工單位請
    求採取防護措施，均不獲置理。另喜凱亞公司又以上訴人甲
    ○○（下稱甲○○，與喜凱亞公司、東生公司合則簡稱上訴
    人）名義購買坐落台北縣萬里鄉○○段788地號土地（下簡
    稱788地號土地），興建鋼筋混凝土造1、2層農舍（下簡稱
    系爭農舍工程），且於92年3月21日領得使用執照後，併同
    系爭工程作為喜凱亞溫泉酒店之會議休閒中心，其鑿井工程
    仍在系爭房屋後方進行，繼續侵害系爭房屋坐落基地之行為
    。經委託台灣省結構工程技師公會（下簡稱台灣省技師公會
    ）就系爭房屋之損害進行鑑定，於92年12月3日作成台省結
    技鑑字第926號「台北縣萬里鄉○○村○○路150號等5戶建
    物結構安全鑑定報告書」（下稱第二份鑑定報告書），結果
    認為系爭房屋之損害修復費用為新台幣（下同）57萬5600元
    ，應由上訴人負損害賠償責任。惟台灣省技師公會第二份鑑
    定報告書未將系爭房屋之週邊裝潢設備，及被上訴人在修復
    期間另行租屋居住之租金等費用，與系爭房屋因受損而減損
    之價值列入。是故，上訴人進行系爭工程及系爭第2期工程
    之施工，忽視建築法第69條之規定，未做好防護鄰接建築物
    傾斜或倒壞之措施，導致系爭房屋受有損害，爰依民法第18
    4條之規定，求為命上訴人分別連帶給付丁○○45萬4500元
    、辛○○38萬1000元、丙○○54萬0500元、子○○○69萬80
    00元、壬○○80萬4000元，及均自起訴狀繕本送達翌日起至
    清償日止，按週年利率5%計算法定遲利息之判決。
二、喜凱雅公司、甲○○以：臺灣省技師公會於91年3月21日作
    成台省結技鑑字第769號「台北縣萬里鄉○○路150之1、150
    之2、150之3號等建物結構安全鑑定報告書」（下稱第一份
    鑑定報告書），其鑑定結果認系爭房屋並無傾斜不良情形。
    且系爭房屋皆屬屋齡20年以上之老舊建築，被上訴人不能舉
    證系爭房屋之毀損，係其等施工所致。又喜凱亞公司之溫泉
    酒店於90年11月間即已全部完工，並於同年12月5日取得使
    用執照，被上訴人至遲於喜凱亞公司取得使用執照前，即已
    確知損害之存在暨賠償義務人為何人，被上訴人遲至93年4
    月27日才提起本件訴訟，其請求權已罹於時效而消滅等語，
    資為抗辯。
三、東生公司則以：東生公司僅營造系爭工程，至於系爭農舍工
    程繼續鑿井抽取地下溫泉及開挖地基等行為，均與東生公司
    無關。而系爭房屋皆屬屋齡20年以上之老舊建築及海砂屋，
    且其破裂處零星散亂，並非施工不當而造成一字型龜裂。又
    系爭房屋僅數塊磁磚破裂，明顯係因地震天災或時間久遠所
    造成，並非伊施工所致。且本件請求權已罹於時效而消滅等
    語，資為抗辯。
四、本件經原審判決喜凱亞公司、甲○○、東生公司應連帶給付
    丁○○17萬3800元、辛○○14萬4400元、丙○○23萬2200元
    、子○○○27萬9200元、壬○○32萬1600元，及喜凱雅公司
    自93年5月7日起，甲○○、東生公司自93年12月23日起，均
    至清償日止，按週年利率5%計算之利息，並駁回被上訴人其
    餘之訴（被上訴人就原審判決其敗訴部分，未據聲明不服而
    告確定）。上訴人就原審判決其敗訴部分分別提起上訴，均
    聲明為：（一）原判決不利於上訴人部分廢棄。（二）上開
    廢棄部分，被上訴人在第一審之訴之聲請駁回。被上訴人則
    聲明：上訴駁回。
五、兩造不爭執之事實（見本院94年9月19日準備程序筆錄）
（一）666地號土地之鑿井工程於88年9月18日進行開鑽，89年1
      月28日完工。89年11月27日喜凱亞公司溫泉酒店之系爭工
      程開始施工，於90年12月5日取得使用執照。
（二）被上訴人於房屋受損後，曾多次催告喜凱亞公司修復其等
      損害，而喜凱亞公司迄未為修復。
（三）89年12月27日起至90年間喜凱亞公司溫泉酒店之系爭工程
      ，係由東生公司承攬營造。
（四）系爭房屋曾做過3次檢測：
  １、89年1月28日，台北市結構工程工業技師公會（下稱台北
      市技師公會）作成（89）北結鑑字第119號「錦興建設股
      份有限公司新建工程鄰房現況鑑定案鑑定報告書」（下稱
      現況鑑定報告書）。150之1號1樓房屋及150之2號1樓房屋
      住戶（其所有權人分別為丁○○、丙○○）並未會勘。
  ２、臺灣省技師公會於91年3月21日作成第一份鑑定報告書。
  ３、臺灣省技師公會於92年12月3日作成第二份鑑定報告書。
（五）甲○○於92年3月21日取得建照執照，於788地號土地上起
      造系爭農舍。
（六）上揭事實，並有兩造不爭執其形式真正（見本院同上筆錄
      ）之使用執照、第二份鑑定報告書、第一份鑑定報告書、
      工程合約書、建造執照、律師催告函（以上均影本）附卷
      可稽（見原審卷第63頁、第65頁至第71頁、第73頁至第84
      頁、第133頁至第151頁、第152頁、第38頁），復經原審
      於94年1月5日前往現場履勘查證屬實，有勘驗筆錄及照片
      等附卷可證（見原審卷第206頁至第215頁），並經喜凱亞
      公司提出現況鑑定報告書、第一份鑑定報告書、第二份鑑
      定報告書正本供參，自堪信為真實。
六、本件經本院於94年9月19日與兩造整理並協議簡化之爭點為
    （見本院同上筆錄，並依本院論述之先後順序而調整其次序
    ，先此敘明）
（一）被上訴人之損害賠償請求權是否已罹於時效而消滅？
（二）系爭房屋所受之基地下陷傾斜、樑柱地板龜裂等損害，是
      否因系爭工程或系爭農舍工程所引起？或者因系爭房屋年
      久失修、頂樓加蓋、疑似海沙屋、大地震等因素所致？
（三）喜凱亞公司就東生公司之行為是否亦應負連帶責任？
（四）甲○○起造之系爭農舍工程，是否為喜凱亞公司之溫泉酒
      店第二期工程？甲○○就喜凱亞公司與被上訴人間之損害
      賠償責任，是否應連帶負責？
（五）東生公司、喜凱亞公司、甲○○之行為有無故意、過失？
（六）系爭房屋之損害是否應包括租屋暫住費用？
（七）第一份鑑定報告書是否可採？
（八）第二份鑑定報告書是否可採？
七、茲分別論述如下
（一）被上訴人就系爭鑿井工程之損害賠償請求權業已罹於時效
      而消滅；然就系爭工程與系爭農舍工程之損害賠償請求權
      ，則尚未罹於時效。
  １、被上訴人主張：喜凱亞公司所興建之喜凱亞溫泉酒店，雖
      於90年12月5日完工並取得使用執照，然仍於92年間繼續
      施工興建系爭農舍工程，作為溫泉酒店之休閒會議中心。
      換言之，甲○○起造之系爭農舍工程，即為喜凱亞公司之
      溫泉酒店第二期工程，故應自系爭農舍工程完工後，始得
      起算損害賠償請求權之消滅時效。況被上訴人於92年9月5
      日委託台灣省技師公會進行鑑定後，始知損害之存在及賠
      償義務人，故被上訴人之損害賠償請求權，並未逾2年之
      消滅時效期間云云。喜凱亞公司與東生公司均辯稱：被上
      訴人之損害賠償請求權業已罹於時效而消滅云云。喜凱亞
      公司與甲○○另辯稱：甲○○起造之系爭農舍工程，非屬
      喜凱亞公司之溫泉酒店第二期工程等語。
  ２、按因侵權行為所生之損害賠償請求權，自請求權人知有損
      害及賠償義務人時起，二年間不行使而消滅。自有侵權行
      為時起，逾十年者亦同。民法第197條第1項定有明文。所
      謂「自請求權人知有損害時起」之主觀「知」的條件，如
      係一次之加害行為，致他人於損害後尚不斷發生後續性之
      損害，該損害為屬不可分（質之累積），或為一侵害狀態
      之繼續延續者，應分別以被害人知悉損害程度呈現底定（
      損害顯在化），或不法侵害之行為終了時起算其時效。惟
      加害人之侵權行為係持續發生（加害之持續不斷），致加
      害之結果（損害）持續不斷，若各該不法侵害行為及損害
      結果係現實各自獨立存在，並可相互區別（量之分割）者
      ，被害人之損害賠償請求權，即隨各該損害不斷漸次發生
      ，自應就各該不斷發生之獨立行為所生之損害，分別以被
      害人已否知悉而各自論斷其時效之起算時點，始符合民法
      第197條第1項規定之趣旨，且不失該條為兼顧法秩序安定
      性及當事人利益平衡之立法目的（最高法院94年度台上字
      第148號判決意旨參照）。
  ３、經查，666地號土地之鑿井工程於88年9月18日進行開鑽，
      89年1月28日完工；系爭工程則於89年11月27日開始施工
      ，於90年12月5日取得使用執照；系爭工程係由東生公司
      承攬營造；系爭農舍工程係甲○○於92年3月21日取得建
      照執照後，始於788地號土地上起造等事實，為兩造所不
      爭執，業如上五之（一）（三）（五）等部分所示。又被
      上訴人係於93年4月27日提起本件訴訟，有起訴狀附卷可
      稽（見原審卷第3頁），均堪信為真實。
  ４、次查，鑑定人曾慶正結稱：「（問：如果沒有第二期工程
      ，也沒有後面的鑿井工程，是否仍會造成系爭房屋新增或
      擴大的損壞？）一般鄰損事件，如果比較嚴重的話，即使
      施工結束之後，我們仍然建議鄰損戶要觀測到它穩定半年
      以上，才可以排除施工造成的影響。所以如果沒有第二期
      工程，也沒有後面的鑿井工程，仍會造成系爭房屋新增或
      擴大的損壞，因為它的損壞可能會慢慢發生，不因為工程
      結束就結束影響。」等語（見本院卷第188頁，此處所指
      之第二期工程及鑿井工程，係指系爭農舍工程及92年以後
      之鑿井工程，與系爭鑿井工程及系爭工程無涉，併此指明
      ），細繹其意見可以得知：一般鄰損事件對於房屋之損害
      可能慢慢發生，其損害程度並非立即得悉，此其一。倘系
      爭鑿井工程、系爭工程造成鄰損事件，不能以完工之日，
      為損害賠償請求權之起算點，蓋其損害程度尚未底定也，
      此其二。一般鄰損事件應觀察6個月，始得排除施工造成
      之影響，此其三。
  ５、是故，揆諸上揭最高法院判決意旨、鑑定人曾慶正之意見
      及本件相關情事，本院認為系爭鑿井工程及系爭工程造成
      系爭房屋之損害程度之呈現（即損害顯在化），應分別為
      其完工日（系爭鑿井工程部分）與取得使用執照（系爭工
      程部分）之日起算6個月，堪予認定。
  ６、系爭鑿井工程之完工日為89年1月28日，故被上訴人知有
      損害之起算日，應為89年7月28日。再者，被上訴人於系
      爭房屋受損後，曾多次催告喜凱亞公司修復損害等情，為
      被上訴人所無異詞，業如上五之（二）所示。因此，就系
      爭鑿井工程部分，被上訴人對上訴人之侵權行為損害賠償
      請求權，應於91年7月28日即罹於時效而消滅。上訴人復
      為時效之抗辯，故被上訴人就系爭鑿井工程之損害賠償請
      求權，即屬無據。
  ７、至系爭工程係於90年12月5日取得使用執照，故被上訴人
      知有損害之起算日，應為91年6月5日。而被上訴人係於93
      年4月27日提起本件訴訟，已如上３所述。是故，被上訴
      人就系爭工程之損害賠償請求權尚未罹於時效，至為明確
      。此外，系爭農舍工程係於92年3月21日之後始行起造，
      亦無罹於時效之問題，甚為明顯，亦堪確定。
  ８、尤有甚者，系爭鑿井工程與系爭工程或系爭農舍工程間，
      其損害結果係現實各自獨立存在，並可相互區別，參諸上
      開最高法院判決意旨可知，被上訴人之損害賠償請求權，
      應就各該程發生之獨立行為所生之損害，分別以被上訴人
      人得否知悉，而各自論斷其時效之起算時點。簡言之，系
      爭鑿井工程之損害賠償請求權時效起算時點，不因系爭工
      程或系爭農舍工程而改變，併此指明。
  ９、綜此可見，被上訴人就系爭鑿井工程之損害賠償請求權業
      已罹於時效而消滅；然就系爭工程與系爭農舍工程之損害
      賠償請求權，則尚未罹於時效，洵堪認定。原審認定：被
      上訴人於92年9月5日委託台灣省技師公會鑑定後，始知損
      害之存在及賠償義務人，並於93年4月27日提起本訴訟，
      故被上訴人之損害賠償請求權，尚未逾2年之消滅時效部
      分（見原審判決第12頁第2行至第6行），尚有未當，然關
      於系爭工程與系爭農舍工程部分，結論並無二致，附此敘
      明。
（二）第二份鑑定報告書所呈現系爭房屋所受之基地下陷傾斜、
      樑柱地板龜裂等損害，係因系爭工程及系爭農舍工程所致
      ，而與系爭房屋年久失修、頂樓加蓋、疑似海沙屋、大地
      震等因素無關。
  １、臺灣省技師公會於92年12月3日作成第二份鑑定報告書，
      結果認為（見原審卷第24頁至第26頁，並經喜凱亞公司提
      出第二份鑑定報告書原本核對無訛）
  （１）150號房屋：A、牆壁：外牆與鄰棟間開裂約15.0mm，多
        處牆壁有水平垂直及斜裂縫，最大裂縫寬度約4.0mm，
        一處牆磁磚脫落，一處牆間分離，裂縫寬度約5.0mm，
        一處牆有滲水現象及油漆剝落；B、頂版：一處頂版有
        滲水現象，二處頂版有裂縫，最大裂縫寬約0.5mm，一
        處頂版與牆頂有脫離現象，裂縫寬約3.0mm；C、地坪：
        多處地坪有裂縫，最大裂縫寬約1.0mm；D、樑：一處樑
        有滲水現象，一處樑有2條垂直裂縫，最大裂縫寬約
        0.7mm等情。
  （２）150之1號1樓房屋：A、牆壁：多處牆壁有水平、垂直裂
        縫，最大裂縫寬度約8.0mm，多處牆有油漆剝落現象；B
        、頂版：一處頂版有裂縫，裂縫寬約2.0mm，二處頂版
        有滲水現象及油漆剝落；C、地坪：多處地坪有裂縫，
        最大裂縫寬約2.0mm；D、樑：二處樑有水平裂縫，最大
        裂縫寬約2.0mm，一處樑有滲水現象、油漆剝落及凸起
        破損等情。
  （３）150之1號2樓房屋：A、牆壁：二處牆壁有斜裂縫，最大
        裂縫寬度約0.2mm，一處牆磁磚破損；B、頂版：一處頂
        版有油漆剝落現象及3條裂縫，最大裂縫寬約8.0mm，二
        處頂版有滲水現象；C、地坪：多處地坪有裂縫，最大
        裂縫寬約1.0mm；D、樑：二處樑有水平裂縫，最大裂縫
        寬約2.5mm；E、柱：二處柱有垂直裂縫，最大裂縫寬約
        3.0mm；F、其他：一處門開關不易，一處門框分離等情
        。
  （４）150之2號1樓房屋：A、牆壁：多處牆壁有水平、垂直及
        斜裂縫，最大裂縫寬度約1.0mm，多處牆有滲水現象及
        油漆剝落；B、頂版：二處頂版有滲水現象及油漆剝落
        ；C、地坪：多處地坪有裂縫，最大裂縫寬約1.0mm；D
        、樑：多處樑有水平、垂直及斜裂縫，最大裂縫寬約0.
        8mm，一處樑有滲水現象及油漆剝落；E、柱：二處柱磁
        磚剝落；F、其他：二處門框脫離等情。
  （５）190號房屋：A、牆壁：外牆與鄰房間脫開約10.0mm，多
        處牆壁有水平、垂直、不規則及斜裂縫，最大裂縫寬度
        約8.0mm，多處牆磁磚破損及有滲水現象，一處牆粉刷
        層剝落；B、頂版：一處頂版破損；C、地坪：多處地坪
        有裂縫，最大裂縫寬約2.0mm；D、樑：一處樑有縱向裂
        縫，裂縫寬約5.0mm；E、柱：露台柱與鄰房間開裂，裂
        縫寬約2.0mm等情。
  （６）150之1號房屋及150之2號房屋一、二樓樓梯間：A、牆
        壁：多處牆壁有垂直、不規則裂縫，最大裂縫寬度約0
        .7mm，一處牆有滲水現象及油漆剝落；B、柱：一處柱
        有斜裂縫，裂縫寬約2.5mm等情。
  （７）綜上所述及與前2次鑑定報告（按指現況鑑定報告書及
        第一份鑑定報告書）內容比對之結果，系爭房屋之裂損
        情況有新增或擴大現象，且由裂損型態及測量成果分析
        研判，大鵬段666地號鑿井工程（按指系爭鑿井工程）
        及第1期萬里會館新建工程（按指系爭工程）施工，對
        於系爭房屋大部分損害有相當大之影響，其餘工程（按
        指系爭農舍工程）則影響較小。但前述施工對於系爭房
        屋部分疑似氯離子造成之損害現象。如版鋼筋混凝土保
        護層剝落及鋼筋銹蝕等現象無直接之影響。
  ２、第二份鑑定報告書之鑑定人曾慶正復到庭結稱：伊根據前
      二次鑑定報告所記載之損壞現象，跟這一次鑑定之系爭房
      屋現況做比對，發現各個裂損情況有新增或增大之情況，
      第3頁、第4頁所記載只是裂損之重點描述，並非是全部。
      大部分裂損之情況，都有新增或增大現象；系爭鑿井工程
      及系爭工程施工，是造成系爭房屋損害之主要因素；第二
      份鑑定報告書第10頁修復參考費用，不包括非因施工所造
      成之部分（如疑似氯離子造成之損害現象）；第二次鑑定
      報告書是在331地震之後，故伊在比對第一份鑑定報告，
      跟伊之鑑定報告過程，可以排除地震的因素。建物本身的
      老舊、非法加蓋頂樓等因素，也都是在前二份鑑定報告所
      呈現的，伊用比對之方式即可排除等語（見本院卷第185
      頁至第187頁）。
  ３、查第一份鑑定報告書係於系爭工程完工之後，未逾6個月
      所完成者，揆諸上（一）之４所示觀點，其準確程度尚屬
      可疑。且第一份鑑定報告書係於系爭農舍施作之前所作成
      ，更無法參考系爭農舍工程所造成之影響。而第二份鑑定
      報告書之作成日期，係於系爭工程施工之半年以後，亦在
      系爭農舍工程施作之後，且係參考現況報告書及第一份鑑
      定報告書而作成等情，復經曾慶正結證屬實（見本院卷第
      184頁），並載明於第二份鑑定報告書之鑑定依據（見原
      審卷第22頁）。由是以觀，系爭房屋之受損情形及造成損
      害之原因，應以第二份鑑定報告為據，至為明悉。
  ４、況鑑定人（即製作第一份鑑定報告書者）蔡水旺亦結稱：
      系爭房屋之裂損情況，與第一次鑑定結果（按指現況鑑定
      報告）有新增及擴大現象；依裂損程度與型態觀察再比對
      現況鑑定時之裂損，系爭房屋之裂損與鄰房工地有關等情
      （見本院卷第190頁）。是故，由鑑定人蔡水旺之意見，
      亦足以佐證第二份鑑定報告書應堪採信。至鑑定人蔡水旺
      雖稱：地震、建物本身的老舊、非法加蓋頂樓等因素，對
      於系爭房屋損壞之擴大或新增，不能排除可能性等語（見
      本院卷第191頁）。然究其內容，實與鑑定人曾慶正之意
      見並無矛盾之處，蓋曾慶正係謂第二份鑑定報告書第10頁
      修復參考費用，不包括非因施工所造成之部分等語（見本
      院卷第187頁），而非謂：地震、建物本身老舊、非法加
      蓋頂樓等因素，對系爭房屋之損害無關，僅第二份鑑定報
      告書未將該部分因素所形成之費用，列入修復參考費用而
      已。此由蔡水旺另稱：系爭房屋傾斜裂損之修復費用，非
      其鑑定範圍等情（見本院卷第190頁），更得明證。又鑑
      定人曾慶正係謂：第二次鑑定報告書是在331地震之後，
      故伊在比對第一份鑑定報告，跟伊之鑑定報告過程，可以
      排除地震的因素等語（見本院卷第187頁）。是其論述並
      無邏輯或論理之疑義，上訴人指摘其意見不可採云云（見
      本院卷第222頁至第224頁），均屬空言，不足置信，併此
      指明。
  ５、再查，666地號土地之系爭鑿井工程於88年9月18日進行開
      鑽，89年1月28日完工。89年11月27日系爭工程開始施工
      ，於90年12月5日取得使用執照等事實，為兩造所不爭執
      ，業如前（一）之３所述。而系爭房屋受有如上１所述之
      損害，除有第二份鑑定報告書在卷足憑外，並經原審於94
      年1月5日前往現場履勘查證屬實，有勘驗筆錄及照片等附
      卷可證（見原審卷第206頁至第215頁）。揆諸第二份鑑定
      報告書之鑑定結果，顯見東生公司施作系爭工程之初，並
      未就鄰近房屋之建築狀況，採取進一步之安全措施，無視
      系爭房屋興建已逾20年，略有震動，將生損害之事實，竟
      採施打錘擊式PC樁共37支施工法施工，打樁時震動地下泥
      土，可能危及鄰屋，竟不為防範。復未參考富國技術工程
      股份有限公司於88年6月所作基地地質調查及分析報告，
      其中關於地下室開挖全區以密接式排樁配合水平內支撐作
      為擋土、支撐方式，並於基地北側開挖面，與系爭房屋基
      礎間，施作微型樁以保護系爭房屋等施工建議（見第二份
      鑑定報告書附件八第42頁）。猶貿然採取施打錘擊式PC樁
      共37支施工法施工，致系爭房屋基地下陷，房屋龜裂，致
      生損害於系爭房屋。由是益證，被上訴人主張：系爭系爭
      工程之施工，致使系爭房屋受有損害等情，應屬無疑，堪
      予採信。至系爭鑿井工程部分，業因被上訴人之損害賠償
      請求權罹於時效而消滅，不再贅述。
  ６、準此可見，依據第二份鑑定報告書所呈現系爭房屋所受之
      基地下陷傾斜、樑柱地板龜裂等損害，係因系爭工程及系
      爭農舍工程所致，而與系爭房屋年久失修、頂樓加蓋、疑
      似海沙屋、大地震等因素無關。上訴人抗辯系爭房屋之受
      損，並非系爭工程所導致云云，不足採信。
（三）喜凱亞公司就東生公司之行為，無須負連帶賠償責任。
  １、按承攬人因執行承攬事項，不法侵害他人之權利者，定作
      人不負損害賠償責任。但定作人於定作或指示有過失者，
      不在此限。民法第189條定有明文。蓋依民法第490條第1
      項規定：稱承攬者，謂當事人約定，一方為他方完成一定
      之工作，他方俟工作完成，給付報酬之契約。故承攬人執
      行承攬事項，有其獨立自主之地位，定作人對於承攬人並
      無監督其完成工作之權限。是如承攬人執行承攬事項，致
      侵害他人權利，原則上定作人不負賠償責任。工作物即使
      為土地之建築物或其他工作物而其所有權屬於定作人，如
      係因承攬人執行承攬事項，而不法侵害他人權利者，亦應
      優先適用民法第189條之規定。又承攬人因執行承攬事項
      ，不法侵害他人權利者，如係定作人之定作或指示有過失
      所致，則定作人之過失與損害之間有因果關係，故應由定
      作人負賠償責任。但被害人主張定作人就定作或指示有過
      失者，應負舉證責任（參見孫森焱著民法債權總論第302
      頁至第303頁）。
  ２、被上訴人主張：喜凱亞公司違反建築法第69條規定，須依
      民法第184條第2項規定，負損害賠償責任云云。喜凱亞公
      司則否認上情，辯稱：其對東生公司並無定作或指示之過
      失等語。
  ３、按建築物在施工中，鄰接其他建築物施行挖土工程時，對
      該鄰接建築物應視需要作防護其傾斜或倒壞之措施。挖土
      深度在一公尺半以上者，其防護措施之設計圖樣及說明書
      ，應於申請建造執照或雜項執照時一併送審。建築法第69
      條定有明文。核其立法目的，係在規範附鄰接建築物之防
      護措施，自屬保護他人之法律。惟同法第89條復規定：違
      反第63條至第69條及第84條各條規定之一者，除勒令停工
      外，並各處承造人、監造人或拆除人6千元以上3萬元以下
      罰鍰；其起造人亦有責任時，得處以相同金額之罰鍰。由
      是可見，建築法第69條之規定，原則上係為為規範承造人
      、監造人而設。喜凱亞公司既非承造人，又非監造人，自
      非建築法第69條之直接規範之對象。至建築法第89條所謂
      起造人亦有責任時，則應另為責任之判斷，始得科處罰鍰
      。易言之，起造人對於建築法第69條之防護措施，須於起
      造人依法須負責任時（例如：對承攬人之指示有過失，致
      發生鄰損事件），始得對之科罰。綜此可知，喜凱亞公司
      既非建築法第69條所示之直接規範對象，又無證據證明其
      應負責任，即不能以建築法第69條之規定，而認喜凱亞公
      司應依民法第184條第2項規定負賠償責任，堪予認定。
  ４、再者，揆諸系爭工程係由東生公司負責承攬施工，喜凱亞
      公司係登記之起造人，此有工程合約書在卷可稽（見原審
      卷第133頁至第151頁，即被證五，下稱工程合約書）；東
      生公司為專業之營造公司，並為甲級營造廠（見原審卷第
      184頁，被證七）；工程合約書第11條第5款復約定：東生
      公司應於施工前或施工期間設置妥善之安全措施，以求施
      工安全，及工地人員、附近人畜、公私房屋、財產安全（
      見原審卷第138頁）；喜凱亞公司並於工程合約書第20條
      ，要求東生公司應投保營造綜合保險（見原審卷第144頁
      ）等情以觀，顯見喜凱亞公司辯稱：其將系爭工程委由具
      工程專門技術之東生公司承攬，並依政府機關核准之施工
      圖說施作完工，東生公司對於工程施工應注意事項，本無
      待喜凱亞公司之指示。且喜凱亞公司於工程合約書內要求
      東生公司應採取必要防護措施等語，應堪採信。從而，喜
      凱亞公司就系爭工程造成系爭房屋之損害，尚無注意義務
      之違反，亦無任何定作或指示之過失，即堪認定。
  ５、此外，被上訴人復未舉證證明喜凱亞公司就系爭工程之施
      作，有定作、指示之過失；更未證明喜凱亞公司之定作或
      指示之過失，與系爭房屋之損害有因果關係。其空言主張
      ，應非可採。
  ６、原審以民法第794條為保護他人之法律，而認喜凱亞公司
      違反該條規定，應推定其於定作或指示有過失。惟審諸上
      １部分之說明，民法第189條所謂定作人就定作或指示有
      過失者，應由被害人負舉證責任等情以觀，已見原審之論
      據有疵。況民法第794條係規範土地所有人為開掘土地或
      為建築時之情況，而喜凱亞公司係委由東生公司承攬系爭
      工程，而為定作人地位，要與民法第794條要件有間。準
      此可見，原審就此部分之認定，尚有未洽。至東生公司雖
      辯稱喜凱亞公司應負損害賠償責任云云。然東生公司就此
      部分，與喜凱亞公司之利害相反，況東生公司亦未舉證以
      實其說，自不能徒憑其空言，即認喜凱亞公司亦應就系爭
      工程所造成之損害負賠償責任，均併此指明。
  ７、綜此以觀，足徵喜凱亞公司就東生公司承攬系爭工程，而
      造成系爭房屋損害之行為，無須負連帶賠償責任，應堪認
      定。
（四）被上訴人並未舉證證明系爭農舍工程，係喜凱亞公司之溫
      泉酒店第二期工程，故其此部分主張，尚非可採。然甲○
      ○就系爭工程造成被上訴人損害之賠償責任，則應負連帶
      責任。
  １、被上訴人主張：系爭農舍工程為喜凱亞公司溫泉酒店之第
      二期工程云云。但為喜凱亞公司所否認，依民事訴訟法第
      277條之規定，自應由被上訴人就此有利於己之事實，負
      舉證之責。
  ２、經查，喜凱亞溫泉酒店之系爭工程係於89年11月27日開始
      施工，並於90年12月5日取得使用執照。而甲○○則於92
      年3月21日取得建照執照，並於788地號土地上起造系爭農
      舍等事實，為兩造所無異詞，業如上五之（一）（五）所
      載。因此，系爭工程於90年12月5日取得使用執照，逾1年
      3個月之後，系爭農舍始取得建造執照，何能認定2項工程
      具有連續性？況系爭工程與農舍起造工程之起造人不同，
      此有系爭工程之使用執照與系爭農舍建造執照在卷可資比
      對（分見原審卷第43頁、第152頁），何得逕認系爭農舍
      工程為系爭工程之第二期工程。
  ３、至甲○○起造之系爭農舍，縱有將之借給喜凱亞公司使用
      等情。惟使用關係與所有權本屬二事，尚不能以有使用關
      係，而遽認系爭農舍為溫泉酒店之二期工程。蓋喜凱亞公
      司倘擴大營業，而增設或租借其他建築物，亦不能以此事
      實即認定為第三期工程。此外，被上訴人復未舉證證明系
      爭農舍工程為喜凱亞公司溫泉酒店之第二期工程，徒以系
      爭農舍有供溫泉酒店使用之事，即指系爭農舍為喜凱亞酒
      店之第二期工程，尚屬無據，不能採信。
  ４、按數人共同不法侵害他人之權利者，連帶負損害賠償責任
      ，民法第185條第1項前段定有明文。查系爭工程與系爭農
      舍工程，既均為系爭房屋造成之損害之原因，業如上（二
      ）所認定。是揆諸上開法文意旨，甲○○即應就系爭工程
      造成被上訴人損害之賠償責任，負連帶賠償責任。至系爭
      工程與系爭農舍工程造成系爭房屋損害之原因力有大有小
      ，但此為東生公司與甲○○間內部責任分擔之問題，要與
      被上訴人之請求無涉，併此指明。
（五）東生公司就系爭工程、甲○○就系爭農舍工程造成系爭房
      屋之損害，有過失責任。
  １、違反保護他人之法律，致生損害於他人者，負賠償責任。
      但能證明其行為無過失者，不在此限。民法第184條定有
      明文。因此，違反保護他人之法律，而生損害於他人者，
      應由行為人證明其行為為無過失，始得免負賠償責任，至
      為明確。
  ２、查東生公司依工程合約書之約定，為系爭工程之承攬人；
      又建築法第69條為保護他人之法律，且由建築法第89條觀
      察，東生公司為依建築法第69條之規範對象，分別如上（
      三）之３、４所述。但東生公司對於系爭工程造成系爭房
      屋之損害，並未舉證證明其無過失。職是，東生公司就系
      爭工程造成系爭房屋之損害，有過失責任，即堪認定。
  ３、又按土地所有人開掘土地或為建築時，不得因此使鄰地之
      地基動搖或發生危險，或使鄰地之工作物受其損害。民法
      第794條定有明文。查甲○○於其所有之788地號土地上起
      造系爭農舍，既致系爭房屋受損，業經認定如上（二）所
      述。揆諸上揭民法第794條、第184條第2項之規定意旨，
      則甲○○對於系爭農舍工程造成系爭房屋之損害，並未舉
      證證明其無過失。職是，甲○○就系爭農舍工程造成系爭
      房屋之損害，有過失責任，亦堪予認定。
  ４、至喜凱亞公司部分，則因系爭工程及系爭農舍工程，均與
      之無關（詳如上（三）（四）所示），故不必討論其過失
      責任，併此指明。
（六）系爭房屋之損害，自應包括租屋暫住費用。
  １、按負損害賠償責任者，除法律另有規定或契約另有訂定外
      ，應回復他方損害發生前之原狀。第1項情形，債權人得
      請求支付回復原狀所必要之費用，以代回復原狀。民法第
      213條第1項、第3項分別定有明文。
  ２、經查，被上訴人之系爭房屋，既因系爭工程及系爭農舍工
      程而受有損害，業如前述，則被上訴人依上開法律規定，
      向東生公司、甲○○請求以金錢賠償其所受損害，自無不
      合。
  ３、依第二份鑑定報告書鑑定結果，認系爭房屋全部修復費用
      為：150號房屋為13萬9600元；150之1號1樓房屋為7萬890
      0元、150之1號2樓房屋為6萬4200元、150之2號1樓房屋為
      10萬8100元；190號房屋為16萬800元、150之1號與150之2
      號一、二樓樓梯間為2萬4000元（見原審卷第31頁）。又1
      50之1號與150之2號一、二樓樓梯間為150之1號1樓房屋、
      150之1號2樓房屋、150之2號1樓房屋所共用，依民法第82
      2條第1項、第817條第2項之規定，其修復費用，應由該3
      棟房屋所有人分擔，故該3棟房屋所有人（即丁○○、丙
      ○○、辛○○）各得請求該樓梯間之修復費用8000元。
  ４、再由鑑定人曾慶正結稱：「（問：修復期間系爭房屋可否
      供居住使用？）可以住的話，也非常不方便。」等語（見
      本院卷第186頁）觀之，可見被上訴人於系爭房屋修繕期
      間，必須在外租屋暫住，應堪確定。又被上訴人於系爭房
      屋修繕期間之房屋租賃費用，屬系爭房屋回復原所必要之
      支出，亦為東生公司、甲○○之侵權行為所致之損害，被
      上訴人自得對之請求損害賠償。本院審酌系爭房屋所在地
      之經濟環境、位置及鑑定人曾慶正之意見（見本院卷第18
      6頁至第187頁）、相關住家租金水平（見本院卷第197頁
      至第204頁）等因素，認為被上訴人於系爭房屋修復期間
      之租屋暫住費用，應各以每個月1萬元，總計2個月之租金
      （即被上訴人各2萬元）計算為適當。
  ５、據上，東生公司、甲○○應連帶給付丁○○之損害賠償為
      10萬6900元、丙○○為13萬6100元、辛○○為9萬2200元
      、子○○○為15萬9600元、壬○○為18萬800元。又按給
      付無確定期限者，債務人於債權人得請求給付時，經其催
      告而未為給付，自受催告時起，負遲延責任。其經債權人
      起訴，或依督促程序送達支付命令，或為其他相類之行為
      者，與催告有同一之效力；遲延之債務，以支付金錢為標
      的者，債權人得請求依法定利率計算之遲延利息，民法第
      229條第2項、第233條第1項前段分別定有明文。是故，被
      上訴人請求東生公司、甲○○給付自起訴狀繕本送達翌日
      （即93年12月23日）起至清償日止，按週年利率5%計算之
      遲延利息，亦屬有據。從而，被上訴人各在上述範圍內之
      請求為有理由，逾此範圍之請求則屬無理由。
（七）至關於爭點(七)第一份鑑定報告書是否可採，及爭點(八)第二
      份鑑定報告書是否可採等部分，業已論述於上(一)(二)(六)各點
      所載，於茲不贅，併此指明。
八、綜上所述，被上訴人本於侵權行為之法律關係，請求東生公
    司、甲○○連帶給付丁○○10萬6900元、丙○○13萬6100元
    、辛○○9萬2200元、子○○○15萬9600元、壬○○18萬800
    元，及各自93年12月23日起至清償日止，按週年利率5％計
    算之利息，為有理由，應予准許。逾此所為請求，為無理由
    ，應予駁回。又上開應准許部分，係命給付之金額，未逾50
    萬元，應依民事訴訟法第389條第1項第5款之規定，依職權
    宣告假執行（原審就此部分命被上訴人提供擔保，尚有未洽
    ，併此指明）。而東生公司、甲○○均陳明願供擔保，聲請
    宣告免為假執行，核無不合，爰酌定相當之擔保金額宣告之
    。至於被上訴人敗訴部分，其假執行之聲請失所附麗，應併
    予駁回。原審就超過上開應准許部分，為上訴人敗訴之判決
    ，並為假執行之宣告，自有未洽。上訴意旨就此部分指摘原
    判決不當，求予廢棄改判，為有理由。至於上開應准許部分
    ，原審判命上訴人給付，並為免假執行之宣告，核無違誤，
    上訴意旨，就此部分，仍執陳詞，指摘原判決不當，求予廢
    棄，為無理由，應駁回其上訴。
九、本件事證已臻明確，至於未論述之爭點；兩造其餘之攻擊或
    防禦方法；未經援用之證據，經本院斟酌後，認為均不足以
    影響本判決之結果，自無一一詳予論駁之必要，併此敘明。
十、據上論結，本件上訴為一部有理由，一部無理由，依民事訴
    訟法第450條、第449條、第79條、第85條第1項前段、第2項
    、第463條、第385條第1項前段，判決如主文。
中    華    民    國    95    年    2     月   22     日
                  民事第14庭      審判長法  官  許正順
                                        法  官  張  蘭
                                        法  官  鍾任賜
正本係照原本作成。
不得上訴。
中    華    民    國    95    年    2     月    23    日
                                        書記官  王敬端


司法院資訊處製作；財團法人民間司法改革基金會備份。
